臺灣臺北地方法院刑事判決　　　　　92年度自更(一)字第41號
自　訴　人　菲力工業股份有限公司
代　表　人　簡正雄
代　理　人　謝諒獲律師
被　　　告　丁○○○
　　　　　　丙○○
　　　　　　乙○○
　　　　　　己○○
　　　　　　戊○○○
　　　　　　甲○○
上六人共同
選任辯護人　呂偉誠律師
　　　　　　徐東昇律師
　　　　　　呂昱德律師
上列被告等因違反公司法等案件，經自訴人提起自訴，先經本院
於民國92年3月20日判決不受理（本院92年度自字第175號），嗣
經自訴人提起上訴，經臺灣高等法院於92年4月30日判決發回（
臺灣高等法院92年度上訴字第134號），本院判決如下：
    主      文
本件自訴不受理。
    理      由
一、自訴意旨略以：(一)被告丙○○、丁○○○、乙○○為同一家
    族，與被告己○○、戊○○○、甲○○等人均自稱或登記為
    井強企業有限公司（下稱井強公司）之股東、董事、負責人
    等，其自稱之總投資額為新臺幣（下同）1,500 萬元，井強
    公司設立至今，其已報稅及未報稅之收入應在數億元以上，
    惟井強公司向自訴人公司購買腳踏車未付貨款，經自訴人對
    井強公司強制執行結果，該投資款1,500 萬元竟不存在，該
    公司之資產已被掏空僅剩約數千元，足以合理懷疑被告等股
    東均未繳納或未繳足投資款或增資款，此部分顯已違反公司
    法第九條第一項「公司應收之股款，股東並未實際繳納，而
    以申請文件表明收足，或股東雖已繳納而於登記後將股款發
    還股東，或任由股東收回者，公司負責人各處五年以下有期
    徒刑、拘役或科或併科新臺幣五十萬元以上二百五十萬元以
    下罰金」之規定；且被告等將渠等出資額等不實事項登載於
    其公司對外登記資料上，並登載於其公司內部關於出資額之
    資料，及提供予會計師報稅等資料，亦應構成刑法行使業務
    登載不實文書罪；被告等並未實際繳足股款，而將其等已投
    資之不實資料登載於各項業務文書，並公布於經濟部公司登
    記資料查詢網站，使人人均可接觸該網站，不僅社會交易大
    眾受騙，自訴人亦因被告等之「假投資」行為而與之訂約、
    被騙走腳踏車，價值至少為美金685,773 元及新臺幣27,000
    元（詳刑事附帶民事訴訟起訴狀），被告等人所為顯亦觸犯
    刑法第三百三十九條之詐欺罪。(二)另自訴人係於被告等毫無
    防備之情形下假扣押井強公司之財產，若井強公司有財產，
    照理應會全部被假扣押，惟井強公司竟幾乎無財產，足見被
    告等人確未投資或投資不足，即井強公司之全部財產已被被
    告等人掏空，其等掏空井強公司資產所為，至少亦涉犯刑法
    侵占罪、竊盜罪、偽造文書罪（含業務登載不實罪），自訴
    人因而遭騙取腳踏車貨款，且假扣押無著，自屬被告犯罪之
    直接被害人，為此提出自訴等語（其餘自訴意旨引用附件「
    刑事自訴狀」、「刑事補充自訴理由(一)、調查證據聲請及聲
    請光碟片狀」、「刑事補充自訴理由(三)狀」及本院92年12月
    4 日準備程序筆錄）。
二、按起訴或其他訴訟行為，於法律上必備之程式有欠缺而其情
    形可補正者，法院應定期間，以裁定命其補正，刑事訴訟法
    第二百七十三條第六項定有明文，若法人主張其為被害人而
    提起自訴時，如經受訴法院調查結果，其原記載之代表人非
    屬有真正代表權之代表人，其訴狀自屬不合程式，法院應準
    用刑事訴訟法第二百七十三條第三項之規定命其補正。查自
    訴人菲力工業股份有限公司（下稱菲力公司）為依法設立登
    記之法人，其董事長即代表人為簡正雄，有菲力公司變更登
    記表、公司基本資料查詢表各一件在卷可稽（見本院92年度
    自字第175 號卷第17頁、92年度自更(一)字第41號卷第57 頁
    ）。自訴人提起自訴時，雖以菲力公司經理人張文慈代表該
    公司提起自訴，有自訴人刑事自訴狀一件附卷可考（見同上
    92年度自字第175 號卷第1 頁），惟菲力公司及該公司法定
    代理人簡正雄已於民國92年12月15日提出「刑事補充自訴理
    由(一)、調查證據聲請及聲請光碟片狀」，具狀表明菲力公司
    確有提起本件自訴之意（見92年度自更(一)字第41號卷第92頁
    ），足認其原起訴不合程式之狀態業已補正，本件自訴自屬
    合法，合先敘明。
三、次按犯罪之被害人得提起自訴，刑事訴訟法第三百十九條第
    一項前段定有明文，此所謂被害人，係以因犯罪而直接被害
    或受害之人為限（最高法院六十八年台上字第二一四號、七
    十五年台上字第七四二號判例參照）。而犯罪事實之一部提
    起自訴者，他部雖不得自訴，亦以得提起自訴論，但不得提
    起自訴部分係較重之罪，或其第一審屬於高等法院管轄，或
    刑事訴訟法第三百二十一條條之情形者，不在此限，刑事訴
    訟法第三百十九條第二項亦規定甚明。另按不得提起自訴而
    提起者，應諭知不受理之判決；公訴程序中不受理判決得不
    經言詞辯論為之之規定，並為自訴程序所準用，同法第三百
    三十四條、第三百四十三條、第三百零七條亦有明定。
四、經查：
  (一)自訴意旨以被告丙○○、丁○○○、乙○○、己○○、戊○○○、甲○○等人均自稱或登記為井強公司之股東、董事、
    負責人等，惟經自訴人對井強公司強制執行結果，該公司投
    資款1,500 萬元竟不存在，足認被告等股東均未繳納或未繳
    足投資款或增資款，並將已投資之不實事項登載於各項業務
    上之文書，致使社會交易大眾受騙，自訴人亦與之締約出售
    腳踏車而交付財物，因認被告等人所為，涉犯公司法第九條
    第一項、刑法第二百十六條、第二百十五條行使業務登載不
    實文書罪、同法第三百三十九條詐欺罪。
    1.按公司法前於72年12月7 日修正公布時，基於防止虛設公
      司及防範經濟犯罪之目的，增訂第九條第三項「公司應收
      之股款，股東並未實際繳納，而以申請文件表明收足，或
      股東雖已繳納而於登記後將股款發還股東，或任由股東收
      回者，公司負責人各處五年以下有期徒刑、拘役或科或併
      科二萬元以下罰金」之規定，嗣於86年6 月25日修正時，
      將法定刑變更為「五年以下有期徒刑、拘役或科或併科新
      臺幣六萬元以下罰金」，復於90年11月12日修正時，將上
      開處罰規定移列於同條第一項，並加重其法定刑為「五年
      以下有期徒刑、拘役或科或併科新臺幣五十萬元以上二百
      五十萬元以下罰金」。故不論依修正前後之規定，本罪法
      定刑均重於自訴意旨所指之刑法第二百十六條、第二百十
      五條行使業務登載不實文書罪（其法定刑為三年以下有期
      徒刑、拘役或五百元以下罰金），及同法第三百三十九條
      詐欺罪（法定刑為五年以下有期徒刑、拘役或科或併科一
      千元以下罰金）。
    2.惟按公司應繳足應收股款之規定，其目的係在防止虛設公
      司及防範經濟犯罪，至於個人財產法益或公司債權人之利
      益，尚不在直接保護之列，縱自訴人指稱被告等未繳足井
      強公司應收股款等情為真，或與井強公司交易之自訴人公
      司確因而受損，然亦僅屬間接受害而非直接被害人，依法
      自不得就該罪提起自訴。且依自訴意旨所指犯罪事實，從
      形式上觀察，其所訴被告等違反公司法第九條第一項、刑
      法行使業務登載不實文書罪、詐欺罪各罪間，具有牽連犯
      之裁判上一罪關係，違反公司法第九條第一項部分既不得
      提起自訴，依刑事訴訟法第三百十九條第二項規定，其他
      較輕之罪部分亦不得提起自訴。自訴人對上開不得提起自
      訴之罪提起自訴，於法即有未合。
  (二)自訴意旨另以自訴人公司係於被告等毫無防備之情形下假扣
    押井強公司之財產，詎仍無所獲，足見井強公司之全部財產
    已遭被告等人掏空，因認被告等此部分所為涉犯刑法普通或
    業務侵占罪、竊盜罪、偽造文書罪。按依公司法組織之公司
    被侵害，雖股東、董事之利益亦受影響，但直接受害者為公
    司，公司始為直接被害人（最高法院八十七年台上字第二一
    四八號、九十一年台上字第一一一八號判決意旨參照）。自
    訴人此部分指訴事實縱屬真實，即被告等人確有掏空井強公
    司資產而涉犯刑法侵占罪、竊盜罪、偽造文書罪或其他犯罪
    ，受損害者亦為井強公司本身，僅井強公司為直接被害人，
    自訴人為井強公司之債權人，尚無直接受害之可言，即不得
    提起自訴。自訴人主張其因被告等前揭掏空井強公司資產犯
    行，而遭騙取腳踏車貨款，且假扣押無著等語，經核並非上
    開犯罪之直接被害人，自不得提起自訴。
五、綜上所述，自訴人對於均不得提起自訴之各罪提起自訴，揆
    諸前揭規定，爰不經言詞辯論，逕為不受理判決之諭知。
據上論斷，應依刑事訴訟法第三百四十三條、第三百三十四條、
第三百零七條，判決如主文。
中　　華　　民　　國　　94　　年　　1 　　月　　20  　日
             　　 刑事第十一庭  審判長法　官　劉方慈
　　　　　　　　　　　　　　　　      法　官　陳正昇
                                      法　官　林庚棟
以上正本證明與原本無異。
如不服本判決，應於判決送達後10日內，向本院提出上訴狀。
中　　華　　民　　國　　94　　年　　1 　　月　  21  　日
　　　　　　　　　　　　　　　　      書記官　殷玉芬
